【裁判字號】    96,訴,1624
【裁判日期】    970221
【裁判案由】    侵權行為損害賠償
【裁判全文】
臺灣臺南地方法院民事判決              96年度訴字第1624號
原      告  甲○○○
訴訟代理人  蔡進欽律師
            蘇正信律師
            蔡弘琳律師
被      告  乙○○
                      98號
上列當事人間因傷害案件，原告提起刑事附帶民事訴訟，請求侵
權行為損害賠償， 經本院刑事庭裁定（96年度附民字第198號）
移送前來，本院於民國97年1月30日言詞辯論終結，判決如下：
    主      文
被告應給付原告新臺幣貳拾陸萬玖仟陸佰捌拾柒元，及自民國九
十六年十月二十五日起至清償日止，按週年利率百分之五計算之
利息。
原告其餘之訴駁回。
訴訟費用由被告負擔百分之四十二，餘由原告負擔。
本判決原告勝訴部分得假執行。
原告其餘假執行之聲請駁回。
    事實及理由
一、本件原告起訴主張：
（一）緣被告乙○○於民國96年3月19日上午7時30分許，在與原
      告甲○○○共有坐落臺南縣歸仁鄉○○村○○○段第1907
      地號土地上，藉故毆打原告，致原告受有左小腿擦傷、左
      小指擦傷、臉部挫傷、頸部扭傷及拉傷、腰痛、骨盆挫傷
      併右恥骨骨折及第一腰椎壓迫性骨折等傷，被告涉有傷害
      乙罪，案經臺灣臺南地方法院檢察署檢察官96年度偵字第
      6891號聲請對被告簡易處刑，經本院96年度簡字第2102號
      判處被告罰金新臺幣（下同）30,000元在案，原告不服聲
      請檢察官上訴，由本院以96年度簡上字第406號審理。
（二）按因故意或過失，不法侵害他人之權利者，負損害賠償責
      任；不法侵害他人之身體或健康者，對於被害人因此喪失
      勞動能力或增加生活上之需要時，應負損害賠償責任；不
      法侵害他人之身體、健康、名譽、自由、信用、隱私、貞
      操，或不法侵害其他人格法益而情節重大者，被害人雖非
      財產上之損害，亦得請求賠償相當之金額， 民法第184條
      第1項、 第193條第1項及第195條第1項分別定有明文。查
      本件被告傷害原告成傷，依法自應對原告負民事上損害賠
      償之責。
（三）原告所受損害明細如下：
  １、醫療費用：
  (1)、按全民健康保險法第69條之1規定， 保險對象不依本法規
      定參加本保險者， 處3,000元以上15,000元以下罰鍰，並
      追溯自合於投保條件之日起補辦投保，於罰鍰及保險費未
      繳清前，暫不予保險給付。準此，於繳清保險費前，健保
      局暫不予保險給付，故全民健康保險之險給付與保險費間
      具有對價關係，與一般之保險契約並無差異，此有最高法
      院91年度台上字第857號、94年度台上字第545號判決意旨
      可資參照。申言之，本件有關健保給付部分，依法亦應由
      被告負賠償之責。
  (2)、查原告因傷前往醫療院所就醫，計支出醫療費用（含健保
      給付）計37,731元，有偉賢骨科、歸仁衛生所、奇美醫院
      、成大醫院及臺南市立醫院醫療費用收據20紙在卷可稽；
      另原告近日又因上述傷害又再支出醫療費用 132,535元，
      亦有成大醫院收據4紙及診斷證明書正本1紙為證。
  (3)、以上合計支出170,266元。
  ２、精神慰撫金：
      被告因細故即出手毆打原告成傷，事後不僅不思反悔，反
      一再飾詞否認犯罪，且自案發迄今原告因傷及脊椎目前仍
      持續就醫中，依醫師診斷日後尚須進行整形手術，亦有臺
      南市立醫院診斷證明書乙紙在卷可稽，足認原告受傷程度
      非輕，並參酌兩造資力、學經歷各情，應認由被告支付精
      神慰撫金467,465元，始為適當。
（四）綜上所述，原告得向被告請求損害賠償之金額，共計637,
      731元，爰依侵權行為損害賠償法律關係， 提起本訴等語
      。並聲明：被告應給付原告637,731元， 及自起訴狀繕本
      送達翌日起至清償日止， 按年息百分之5計算之利息；願
      供擔保請准宣告假執行。
二、被告乙○○則以：
    原告甲○○○於 96年3月19日因質疑被告越界種植番石榴，
    乃將該農作物毀損拔除，事後與原告爭執，並狀告法院，原
    告出庭時坦承因懷疑被告故意拔除毀損其所種植之農作物，
    且原告多次拔除被告所種植之作物。然此次爭執中原告因農
    地地面不平，腳未踩穩自行跌倒而生受傷，卻怪罪被告，被
    告之農作物被毀損，還得負擔損害賠償之責，被告何其無辜
    。就如同一個小偷跑到人家家裡翻箱倒櫃，卻不慎跌倒，屋
    主卻要負責醫藥費般，被告自然不服。再者請庭上調閱96年
    10月24日於刑事庭審訊之錄音帶，其中法官提問原告「被告
    用哪隻手毆打你？」原告竟然回答不知道。後又提問證人林
    亭燦（即原告之丈夫）「有無看見被告毆打原告？」，證人
    回答「沒看見」。證人於一審時向庭上陳述毆打之過程全程
    在場，並描述當時之詳細情形為「被告毆打原告，原告倒下
    後證人將其扶起，被告再將原告毆打倒下後再次將其扶起」
    ，證人供詞前後矛盾，且並不在現場，如何發生兩次扶起原
    告之事，且倘若原告丈夫在現場又怎麼可能不去阻止被告？
    而放任被告毆打自己妻子，其猙獰面目已昭然若揭，原告夫
    妻兩人，顯然串供詐財。本件被告乙○○確實未出手毆打原
    告，本件係因原告出手毆打被告自己跌倒才導致受傷，本院
    96年度簡上字第 406號刑事判決認定之犯罪事實與事實不符
    等語置辯。並聲明：請求判決駁回原告之訴。
三、兩造不爭執之事實：
（一）被告乙○○與原告甲○○○之夫林亭燦同為臺南縣歸仁鄉
      ○○村○○○段1907地號土地之共有人，雙方各自分管耕
      作一部分土地，惟因界址認定歧異，原告甲○○○因懷疑
      被告乙○○曾拔除其與林亭燦種植於雙方田地界線附近之
      絲瓜、香蕉等作物，而心存芥蒂。96年3月19日上午7時30
      分許，被告乙○○與原告甲○○○同在各自土地耕作時，
      原告甲○○○質疑被告乙○○越界種植番石榴，乃將該番
      石榴樹拔除，雙方因此發生爭執。
（二）雙方因上情發生爭執後，原告甲○○○受有左小腿擦傷、
      左小指擦傷、臉部挫傷、頸部扭傷及拉傷、腰痛、骨盆挫
      傷併右恥骨骨折及第一腰椎壓迫性骨折等傷害，並因此支
      出含健保給付之醫療費用170,266元。
四、惟原告主張被告乙○○於前揭時、地出手毆打原告，致原告
    受有上揭傷害等情，被告除自承有上揭兩造不爭執之事實外
    ，否認有何出手毆打原告之行為，並以前揭情詞置辯。是本
    件應審酌者厥為（一）原告所有之前揭傷害，是否為被告之
    傷害行為所致？（二）如認被告應負侵權行為之責，則原告
    得請求賠償之金額應為若干？經查：
（一）原告於上揭時地遭被告毆打頭部，致從田地旁路面跌落田
      地裡，因而受有左小腿擦傷、左小指擦傷、臉部挫傷、頸
      部扭傷及拉傷、腰痛、骨盆挫傷併右恥骨骨折及第一腰椎
      壓迫性骨折等傷害，業經證人即原告於本院96年簡上字第
      406號被告被訴傷害一案警詢、 偵查及本院審理時均證述
      綦詳，復經證人即原告之夫林亭燦於偵查及本院審理時結
      證屬實， 且有臺南市立醫院診斷證明書2紙、臺南市立醫
      院 96年8月31日南市醫字第0960000577號函及檢送之就醫
      摘要1份在卷 （見警卷第10、第11頁；本院96年度簡上字
      第406號刑案卷第32頁、第33頁）可稽。
（二）原告於本院上揭刑案審理時證稱：因為我在共有的土地上
      種植香蕉，被他拔除，接著我又種植絲瓜，他又將絲瓜棚
      毀壞，後來他栽種芭樂，案發那天我問他，既然我不能夠
      栽種香蕉、絲瓜，你也不能種芭樂，他回答說「不然你去
      拔掉」，所以我就動手去拔掉他的芭樂，他的芭樂樹是栽
      種在路旁，我把他的芭樂樹拔掉之後，就站在路上，不久
      後，他就過來問我，是何人把他的芭樂樹拔掉，我說是我
      拔掉的，他就問我，為什麼要拔掉，並且動手打到我的頭
      部，我就整個人從路上跌坐到田裡面去，而田地與馬路落
      差有一公尺的高度，我先生林亭燦遠遠的看到，就過來要
      把我扶起來，他還說「要打就二個一起來」，我先生就對
      他說：「我已經這麼老了，你還出手打他」等語（見本院
      96 年度簡上字第406號刑案卷第59至第63頁），核與證人
      林亭燦於本院上揭刑案審理時結證：案發當天，我離他們
      大概七、八公尺，第一次原告被打倒在地之經過，我沒有
      看見，我看到的時候，我太太已經倒在地上了，是第二次
      我太太遭被告打倒在地時，我才去把我太太扶起來，我並
      對被告說，老人了，你為什麼打她這麼嚴重，並把我太太
      扶起來，被告就對我說：「不然你們二個夫婦就一起過來
      打」等語大致相符 （見本院96年度簡上字第406號刑案卷
      本院卷第63頁至第65頁），且依被告與原告間，前因土地
      界線不清致栽種水果作物之事，已存有芥蒂之情形，而案
      發當時原告並因質疑被告越界種植番石榴，乃將該番石榴
      樹拔除，雙方因此發生爭執，被告在盛怒之下出手毆打原
      告洩憤等情，客觀上亦符合一般經驗法則；又原告於96年
      3月19日10時55分至臺南市立醫院急診就醫， 頭部之「臉
      」部分確受有「挫傷」，堪認原告主張被告出手毆打其頭
      部，致其自馬路跌入落差一公尺之田裡，而受有前揭骨盆
      挫傷併右恥骨骨折及第一腰椎壓迫性骨折等傷害，應足採
      信。
（三）另按告訴人、證人之陳述有部分前後不符，或相互間有所
      歧異時，究竟何者為可採，法院仍得本其自由心證予以斟
      酌，非謂一有不符或矛盾，即應認其全部均為不可採信；
      尤其關於行為動機、手段及結果等之細節方面，證人之證
      言，每每因留意重點之不同，或對部分事實記憶欠明確，
      以致前後未盡相符；然其基本事實之陳述，若果與真實性
      無礙時，則仍非不得予以採信（最高法院74年台上字第15
      99號判例、92年度台上字第5566號判決意旨參照）。查原
      告關於遭被告傷害之次數，於刑案警詢、偵查及本院審理
      時陳稱：被告將我推倒在地上，我先生扶我起來後，被告
      又把我推倒在地，我一共倒在地上兩次，至於被告是哪一
      隻手打我，已經忘記了云云 （見警卷第5頁；臺灣臺南地
      方法院檢察署96年度核交字第1670號偵查卷第4頁；本院9
      6年度簡上字第406號刑案卷第60頁、第61頁），另證人林
      亭燦於警詢及偵查中證稱：乙○○用手毆打我太太甲○○
      ○的頭部導致他跌倒在地上，我太太心有不甘起身要去拉
      乙○○時，乙○○又用雙手推我太太胸部導致她跌坐地上
      成傷云云（見警卷第8頁；偵卷第4頁），再於本院上揭刑
      案審理程序時改稱：被告第一次把我太太打倒在地的時候
      ，我沒有看到，我去扶我太太的時候，是被告第二次將我
      太太打倒在地云云 （見本院96年度簡上字第406號刑案卷
      第65頁）。綜合原告甲○○○、林亭燦上開證詞，關於原
      告遭被告毆打次數一節，雖有不符之處，且原告未能明確
      指訴被告係以哪隻手出手毆打，惟針對原告於前揭時、地
      ，遭被告毆打成傷等基本事實之先後陳述，則互核相符，
      是原告甲○○○、證人林亭燦就被告毆打原告之細節，其
      先後陳述或有所歧異，或未能明確指訴，然並無礙於渠等
      一致證述被告確有傷害原告等情之可信性，自得據為被告
      傷害犯行之認定。
（四）再者，被告經送請法務部調查局測謊結果，對於(一)其未動
      手打被害人。(二)被害人的傷是自己摔的等問題，均呈現情
      緒波動之反應，研判有說謊， 此有該局96年9月19日調科
      南字第09600404060號測謊報告書、 測謊同意書、測謊問
      卷、測謊程序說明、法務部調查局結業證書等文件在卷（
      見本院 96年度簡上字第406號刑案卷第38頁至第44頁）足
      參，益徵被告否認傷害原告之事，與事實不符，無可採信
      ，且被告復因上揭傷害犯行， 經本院96年度簡上字第406
      號刑事判決判處罰金30,000元，減為15,000元，如易服勞
      役，以1,000元折算1日確定，此業經本院依職權調閱本院
      96年度簡上字第406號刑案全卷查明屬實。 綜上所述，本
      件被告於前揭時、地出手毆打原告頭部，致原告從田地旁
      路面跌落田地裡，因而受有左小腿擦傷、左小指擦傷、臉
      部挫傷、頸部扭傷及拉傷、腰痛、骨盆挫傷併右恥骨骨折
      及第一腰椎壓迫性骨折等傷害之犯行，洵堪認定。
（五）按因故意或過失，不法侵害他人之權利者，負損害賠償責
      任；不法侵害他人之身體或健康者，對於被害人因此喪失
      或減少勞動能力，或增加生活上之需要時，應負損害賠償
      責任；不法侵害他人之身體、健康、名譽、自由、信用、
      隱私、貞操，或不法侵害其他人格法益而情節重大者，被
      害人雖非財產上之損害，亦得請求賠償相當之金額，民法
      第184條第1項前段、第193條第1項、第195條第1項前段分
      別定有明文。查本件被告所為前揭傷害行為，與原告所受
      之前揭傷害間既有相當因果關係，自屬前述侵權行為。從
      而，原告本於侵權行為之法律關係，請求被告賠償原告因
      本件傷害案件所生之損害，即屬有據。本件原告請求被告
      林榮凱賠償之項目及金額，是否准許，分述如下：
  １、醫療費用部分：
  (1)、按保險制度，旨在保護被保險人，非為減輕損害事故加害
      人之責任。保險給付請求權之發生，係以定有支付保險費
      之保險契約為基礎，與因侵權行為所生之損害賠償請求權
      ，並非出於同一原因。後者之損害賠償請求權，殊不因受
      領前者之保險給付而喪失，兩者除有保險法第53條關於代
      位行使之關係外，並不生損益相抵問題，最高法院68年台
      上字第42號判例著有明文； 又全民健康保險法第1條後段
      固規定，就該法未規定之事項應適用保險法相關規定。惟
      全民健康保險性質上係屬健康、傷害保險，除有全民健康
      保險法第82條規定之情形外，依保險法第130條、第135條
      準用同法第103條之規定， 全民健康保險之保險人不得代
      位行使被保險人因保險事故所生對於第三人之請求權，要
      無保險法第53條規定適用之餘地。是全民健康保險之被保
      險人，非因汽車交通事故受傷害，受領全民健康保險提供
      之醫療給付，其因侵權行為所生之損害賠償請求權並不因
      而喪失， 最高法院89年度台上字第805號、95年度台上字
      第983號判決亦可供參考。
  (2)、原告主張其受傷後前往醫療院所就醫，先支出醫療費用（
      含健保給付）共計37,731元，固為被告所不爭執（見本院
      卷第32頁、第33頁），並有原告提出之偉賢骨科診所收據
      1紙、歸仁鄉衛生所收據1紙、 奇美醫院收費收據1紙、國
      立成功大學醫學院附設醫院收據 6紙及臺南市立醫院醫療
      費用收據11紙及臺南市立醫院96年12月18日南市醫字第09
      60000877號函1份在卷（見本院96年度附民字第198號卷第
      3頁至第7頁；本院卷第49頁）足稽，惟其中歸仁鄉衛生所
      收據1紙所載就診日期為本件案發前之「96年1月15日」，
      顯與本件傷害之侵權行為無關，是該收據所載之醫療費用
      （含健保給付）共579元 （實收70元+健保給付509元），
      自應予剔除。另原告又主張近日復因上述傷害再支出醫療
      費用132,535元（含健保給付）乙節， 為被告所不爭執（
      見本院卷第61頁），復有原告提出之國立成功大學醫學院
      附設醫院收據4紙及國立成功大學醫學院附設醫院97年1月
      29日之診斷證明書1紙附卷 （見本院卷第68頁至第70頁）
      足憑，堪認屬實。查本件原告並非因交通事故受傷害，依
      前揭說明，健保局並不取得代位權，不得代位行使原告因
      本件傷害對被告之請求權，原告仍得請求醫療費用支出中
      之健保給付部分。是原告得請求其先前支出醫療費用（含
      健保給付） 37,731元中經剔除與本件無涉579元之37,152
      元， 及嗣後再支出之醫療費用（含健保給付）132,535元
      ，合計共169,687元（計算式：37,152元+132,535元=169,
      687元），逾此範圍，即屬無據，應予駁回。
  ２、精神慰撫金部分：
      按慰藉金之賠償，以人格權遭受侵害，使精神上受有痛苦
      為必要，至其核給之標準固與財產上損害之計算不同，惟
      非不可斟酌雙方身分、資力與加害程度，及其他各種情形
      核定相當之數額 （最高法院51年台上字第223號判例參照
      ）。原告因本件傷害案件受有左小腿擦傷、左小指擦傷、
      臉部挫傷、頸部扭傷及拉傷、腰痛、骨盆挫傷併右恥骨骨
      折及第一腰椎壓迫性骨折等傷害，已如前述，於其身心必
      因而承受相當之痛苦，則原告本於侵權行為之法律關係，
      請求被告賠償其非財產上之損失，自屬有據。經查：
  (1)、原告甲○○○係25年6月27日生，國小肄業，已婚， 從事
      農事工作，於水果收成時則至市場販售，每月收入不固定
      。94年度在第一金融控股股份有限公司、歸仁鄉農會及美
      俐國際股份有限公司有股利憑單及利息所得共32,511元，
      95年度在第一金融控股股份有限公司、歸仁鄉農會、中華
      開發金融股份有限公司及美俐國際股份有限公司有股利憑
      單及利息所得共59,290元，其名下並有田賦5筆、投資3筆
      ，財產總額共7,456,943元等情， 為原告甲○○○所是認
      ，並有原告甲○○○之稅務電子閘門財產所得調件明細表
      1份附卷（見本院卷第15頁至20頁）可憑。
  (2)、被告乙○○42年10月21日生，高職畢業，已婚， 育有5名
      已成年結婚子女，經營如蕙商行及仲冠建材行，每月收入
      約3、4萬元。94年度在如蕙商行、仲冠建材行、中華工程
      開發股份有限公司及臺南縣歸仁鄉公所有營利、股利憑單
      及租賃所得共222,956元， 95年度在如蕙商行及中華開發
      股份有限公司有營利及股利憑單所得共37,123元，另名下
      則有房屋1筆、土地2筆、投資1筆及汽車3輛，財產總額共
      2,982,850元等情，為被告所是認， 並有被告乙○○之稅
      務電子閘門財產所得調件明細表1份附卷 （見本院卷第21
      頁至第26頁）可稽。
  (3)、本院斟酌兩造之教育程度、身分、地位、經濟能力，及原
      告因此所遭受精神上痛苦之程度等一切情狀，認原告請求
      被告賠償其非財產上之損害以100,000元為適當， 逾此金
      額之請求，尚嫌過高，應予駁回。
  ３、綜上， 原告得請求被告賠償之醫療費用為169,687元及精
      神上之損害賠償100,000元，合計為269,687元（計算式：
      169,687元+100,000元=269,687元）。
五、未按給付有確定期限者，債務人自期限屆滿時起，負遲延責
    任。給付無確定期限者，債務人於債權人得請求給付時，經
    其催告而未為給付，自受催告時起，負遲延責任。其經債權
    人起訴而送達訴狀，或依督促程序送達支付命令，或為其他
    相類之行為者，與催告有同一之效力， 民法第229條第1、2
    項分別定有明文。又遲延之債務，以支付金錢為標的者，債
    權人得請求依法定利率計算之遲延利息。但約定利率較高者
    ，仍從其約定利率；而應付利息之債務，其利率未經約定，
    亦無法律可據者，週年利率為百分之5，亦為同法第233條第
    1項及第203條所明定。查本件原告請求被告乙○○應賠償之
    前開金額，並未定有給付之期限，則原告請求自起訴狀繕本
    送達被告乙○○之翌日起， 按法定利息即週年利率百分之5
    計算之遲延利息，並無不合；又原告之起訴狀繕本係於96年
    10月24日由被告乙○○親自簽收（見本院96年度附民字第19
    8號卷第2頁背面），則原告併請求被告乙○○應自96年10月
    25日起， 按週年利率百分之5計算之法定遲延利息，核與上
    開規定並無違背，自無不合。
六、從而，原告依據侵權行為之法律關係，請求被告乙○○賠償
    269,687元，及自起訴狀繕本送達翌日起， 即96年10月25日
    起至清償日止， 按週年利率百分之5計算之法定遲延利息，
    即屬有理由，應予准許；逾此部分所為之請求，為無理由，
    應予駁回。
七、本件判決結果已臻為明確，兩造其餘攻擊防禦方法，經本院
    斟酌後，認對於判決結果已不生影響，爰不逐一論述，併予
    敘明。
八、本件所命給付之金額未逾500,000元， 就原告勝訴部分，應
    依民事訴訟法第389條第1項第5款規定， 依職權宣告假執行
    。至原告陳明願供擔保，請准宣告假執行，就原告敗訴部分
    ，其假執行之聲請，即失其依據，應予駁回。
九、據上論結，本件原告之訴，為一部有理由、一部無理由，依
    民事訴訟法第79條、第389條第1項第5款，判決如主文。
中    華    民    國    97    年    2    月     21    日
                        民事第二庭    法  官  陳金虎
以上為正本係照原本作成。
如對本判決上訴，須於判決送達後20日內向本院提出上訴狀（須
附繕本）。
中    華    民    國    97    年    2    月     25    日
                                      書記官  朱小萍


司法院資訊處製作；財團法人民間司法改革基金會備份。
